【裁判字號】    98,重訴,4
【裁判日期】    981208
【裁判案由】    侵權行為損害賠償
【裁判全文】
臺灣高等法院民事判決                   98年度重訴字第4號
原      告  甲○○
            乙○○
            戊○○
            己○○
            丁○○
兼上  三人
法定代理人  丙○○
            庚○○
共      同
訴訟代理人  葉春生律師
被      告  辛  ○
上列當事人間因侵權行為損害賠償事件，原告提起刑事附帶民事
訴訟，經本院刑事庭移送（97年度重附民字第33號），本院於98
年11月24日言詞辯論終結，判決如下：
    主      文
被告應給付原告丙○○新臺幣壹佰捌拾玖萬參仟柒佰陸拾捌元，
及自民國九十七年八月十八日起至清償日止，按週年利率百分之
五計算之利息。
被告應給付原告庚○○新臺幣參拾萬元、原告甲○○及乙○○各
新臺幣貳拾萬元、原告戊○○、己○○及丁○○各新臺幣壹拾萬
元，及均自民國九十七年八月十八日起至清償日止，按週年利率
百分之五計算之利息。
原告其餘之訴駁回。
訴訟費用由被告負擔百分之二十，由原告丙○○負擔百分之三十
二、原告庚○○負擔百分之十二、原告甲○○及乙○○各負擔百
分之九、原告戊○○、己○○及丁○○各負擔百分之六。
本判決第一項於原告丙○○以新臺幣陸拾肆萬元為被告供擔保後
，得假執行。
原告丙○○其餘假執行之聲請，及原告庚○○、甲○○、乙○○
、戊○○、己○○、丁○○假執行之聲請均駁回。
    事實及理由
一、原告主張：被告因認其母孫爾媃之死亡係原告丙○○施行鼻
    插管治療所造成，而對原告丙○○所提出之刑事告訴復經法
    院判決原告丙○○無罪確定，遂萌恨意，將水果刀夾在以鞋
    帶包綑作為刀鞘之雞籠情市民生活手冊，藏於外套，並戴口
    罩、帽子掩飾面貌，於民國（下同）96年2月16日12時35分
    許，見原告丙○○坐在所任職行政院衛生署基隆醫院（下稱
    基隆醫院）進急診室大門右側第一張診療桌背對大門之座位
    上，正專注為車禍受傷之警員診療，未及防備且無任何可供
    屏障、保護之物件，竟以左手取出預藏之水果刀，右手壓制
    原告丙○○之頭頂，朝原告丙○○之左臉太陽穴、左頸部及
    前胸猛刺數刀，致丙○○之左耳前、左下顎、左胸、左手掌
    及右手臂等多處受傷。原告丙○○經緊急搶救雖免於難，惟
    術後仍需復健治療，為此支出醫療費用新臺幣（下同）32萬
    2,397元。另原告丙○○受傷期間向基隆醫院請公傷假3.5個
    月，受有不能工作期間之獎勵金損失113萬9,758元（以該年
    度所領得9個月〈應係8.5個月〉之獎勵金293萬808元計算，
    平均每月32萬5,645元。基隆醫院發給醫師獎勵金非當月發
    放，係延後4個月，原告丙○○自96年2月16日起至96年5月3
    1日止請公傷假3.5個月，致96年6月僅領得0.5個月之獎勵金
    ，96年7月至9月則無法領取獎勵金），且受傷後身心痛苦，
    非筆墨所能形容。原告庚○○、甲○○、乙○○、戊○○、
    己○○及丁○○，分別為原告丙○○之配偶、父、母、長子
    、次子及三子，因被告上開對原告丙○○之侵權行為，精神
    上亦感痛苦異常。爰依侵權行為損害賠償之法律關係，求為
    命被告依序給付原告丙○○、庚○○、甲○○、乙○○、戊
    ○○、己○○、丁○○各646萬2,155元（包括醫療費用32萬
    2,397元、不能工作期間之獎勵金損失113萬9,758元及精神
    慰撫金500萬元）、200萬元、150萬元、150萬元、100萬元
    、100萬元、100萬元（除原告丙○○以外之其餘原告所請求
    者，均為精神慰撫金），及均自起訴狀繕本送達之翌日起至
    清償日止，按週年利率5%計算之利息，並陳明願供擔保請准
    宣告假執行。
二、被告則以：原告丙○○因醫療疏失致被告之母枉死，經被告
    提出刑事告訴，法院非但未追究原告丙○○之刑事責任，反
    據原告丙○○之不實指訴，認定被告犯殺人未遂罪並處以徒
    刑，被告雖因悲憤難忍而有傷害原告丙○○之行為，惟並無
    殺害原告丙○○之故意，已對該刑事案件提起上訴，現由最
    高法院審理中。原告丙○○提出之醫療費用收據及所主張不
    能工作期間之獎勵金損失，其中屬必需、確實部分，被告願
    意賠償，然原告丙○○亦應賠償被告母子之損害。法院以憲
    法以外且與憲法牴觸之法律剝奪被告母子受憲法第16條保障
    之訴訟權利，強迫被告母子將財產賠償原告，違反憲法第7
    條及世界人權公約第7條、第8條、第10條所保障之平等權等
    語，資為抗辯。並答辯聲明：原告之訴駁回。
三、原告主張被告於上揭時、地，以預藏之水果刀朝原告丙○○
    猛刺，致原告丙○○受有：(一)左側臉部於耳前長約2公分刀
    傷，深達下顎骨致下顎骨骨片斷裂、左側顳動脈斷裂合併大
    量出血（出血量約2000CC）、左側咬肌切斷傷；(二)左下顎6
    公分切割傷，深達肌肉層；(三)左胸2公分穿刺傷，抵肋骨後
    向前穿刺到達胸骨，深度約10公分，胸大肌部分切斷合併大
    量出血；(四)右上臂1公分表淺切割傷；(五)左手掌3處切割傷，
    各約7、5及2公分，7公分傷口位於虎口處合併神經損傷致左
    手拇、食指感覺麻木等傷害，原告丙○○為此支出醫療費用
    32萬2,397元，及向基隆醫院請公傷假3.5個月，受有不能工
    作期間之獎勵金損失；原告庚○○、甲○○、乙○○、戊○
    ○、己○○及丁○○，分別為原告丙○○之配偶、父、母、
    長子、次子及三子等事實，業據提出基隆醫院診斷證明書及
    神經傳導肌電圖檢查報告、長庚紀念醫院診斷證明書、臺北
    市立聯合醫院中興院區診斷證明書、醫療費用收據、請假單
    、個人行事曆、薪資表及戶口名簿等為證（見本院97年度重
    附民字第33號卷〈下稱附民卷〉第7頁至第12頁、第18頁至
    第48頁）。又被告因上開持水果刀刺原告丙○○之犯行，經
    臺灣基隆地方法院刑事庭認定係犯殺人未遂罪，而判處有期
    徒刑6年，嗣經本院以被告之犯罪情節足堪憫恕，適用刑法
    第59條規定，將原判決撤銷，改判處有期徒刑4年10月，該
    刑事案件刻由最高法院審理中乙情，亦有臺灣基隆地方法院
    96年度訴字第337號刑事判決及本院96年度上訴字第3973號
    刑事判決可稽（見附民卷第13頁至第17頁、本院卷第4頁至
    第10 頁）。被告復坦認有持水果刀刺原告丙○○數刀，除
    否認原告丙○○受有頭部及頸部之傷害外，對於原告丙○○
    之其餘傷勢並不爭執，堪信原告之上開主張為真正。
四、按因故意或過失，不法侵害他人之權利者，負損害賠償責任
    ；不法侵害他人之身體或健康者，對於被害人因此喪失或減
    少勞動能力，或增加生活上之需要時，應負損害賠償責任；
    不法侵害他人之身體、健康、名譽、自由、信用、隱私、貞
    操，或不法侵害其他人格法益而情節重大者，被害人雖非財
    產上之損害，亦得請求賠償相當之金額；依民法第195條第1
    項規定，於不法侵害他人基於父、母、子、女或配偶關係之
    身分法益而情節重大者，準用之，民法第184條第1項前段、
    第193條第1項、第195條第1項前段及第3項分別定有明文。
    被告不法侵害原告丙○○之身體及健康，既經認定，已如前
    述，則原告丙○○依民法第184條第1項前段、第193條第1項
    及第195條第1項前段規定，請求被告賠償醫療費用、不能工
    作期間之獎勵金損失及精神慰撫金，自屬有據。又被告因不
    滿原告丙○○對孫爾媃所施用之治療方式，持水果刀朝正為
    患者診療而未及防備之原告丙○○猛刺，致原告丙○○身受
    多處刀傷併大量出血，堪認情節重大，而原告庚○○、甲○
    ○、乙○○、戊○○、己○○及丁○○，分別基於與原告丙
    ○○之配偶、父、母、長子、次子及三子等身分關係，主張
    因被告上開對原告丙○○之侵權行為，彼等精神上受有痛苦
    ，依民法第195條第3項規定，請求被告賠償精神慰撫金，亦
    屬有據。茲就原告請求被告賠償之各項金額應否准許，分述
    如下：
  (一)醫療費用部分﹕
    原告丙○○主張因遭被告持水果刀刺數刀，而支出醫療費用
    32萬2,397元，業據提出醫療費用收據為證（見附民卷第18
    頁至第33頁），經核其上所載均屬醫療上所必需之費用，被
    告對此亦稱凡與原告丙○○本件受傷有關部分均不爭執（見
    本院卷第255頁背面）。原告丙○○此部分之請求，應予准
    許。
  (二)不能工作期間之獎勵金損失部分：
    原告丙○○主張受傷期間請公傷假，受有不能工作之獎勵金
    損失，並提出薪資表為證（見附民卷第41頁至第47頁），被
    告就此亦稱凡與原告丙○○本件受傷有關者均不爭執（見本
    院卷第256頁）。依該薪資表之記載，原告丙○○每月自基
    隆醫院所領取之薪資，包括「固定薪資」、「非固定薪資」
    及「獎勵金」等3項，其中「固定薪資」1至5月為5萬5,965
    元，6至12月為5萬6,935元，其餘2項之數額則不固定（「非
    固定薪資」自數千元至數萬元不等；而「獎勵金」部分，除
    96年6月所領取96年2月之獎勵金僅0.5個月為22萬156元外，
    其餘1至5月、10至12月等8個月，每月均30餘萬元不等），
    原告丙○○主張因受傷請公傷假期間無法工作，致基隆醫院
    僅發給固定薪資，其於受傷之96年度領得9個月（應係8.5個
    月之誤，原告減縮主張依9個月平均計算）之獎勵金為293萬
    808元，平均每個月為32萬5,645元，被告應賠償以3.5 個月
    計算之113萬9,758元部分，查依該薪資表之記載，原告丙○
    ○該年度共領得獎勵金293萬808元，其稅額則為17萬5,849
    元，依原告丙○○所主張之以9個月平均計算，每月稅額為1
    萬9,539元（計算式：175,849元÷9個月＝19,539元〈元以
    下四捨五入〉），經扣減後，原告丙○○每月所減少領取之
    獎勵金為30萬6,106元（計算式：325,645元－19,539元＝
    306,106元），再以3.5個月計算，則原告丙○○之不能工作
    期間獎勵金損失為107萬1,371元（計算式：306,106元×3.5
    個月〉＝1,071,371元）。原告丙○○於此範圍之不能工作
    期間獎勵金損失請求，應予准許；逾此範圍之不能工作期間
    獎勵金損失請求，則不應准許。
  (三)精神慰撫金部分﹕
    查原告丙○○為基隆醫院醫師，名下所有財產總額123萬4,8
    92元；原告庚○○在行政院勞工委員會勞工安全研究所任職
    ，名下所有財產總額633萬7,159元；原告甲○○及乙○○為
    原告丙○○之雙親，在家協助原告丙○○夫妻看顧子女，甲
    ○○名下所有財產總額319萬9,988元，乙○○97年度所得11
    萬1,819元；原告戊○○、己○○及丁○○均尚在國中、國
    小就學中；原告全家97年度申報綜合所得稅之所得額為662
    萬506元；被告已年逾70歲，97年度利息及股利所得總額為5
    ,089元，名下所有財產總額52萬8,601元等情，有戶口名簿
    、民事補充資料狀及稅務電子閘門財產所得調件明細表可稽
    （見附民卷第48頁、本院卷第210頁至第215頁、第218頁至
    第221頁、第223頁至第225頁、第227頁、第230頁至第232頁
    、第257頁至第258頁）。本院審酌被告事母至孝，且多年與
    母親相依為命，因母親驟然過世，哀慟逾恆，復認司法未能
    保障其權益而心生不滿；原告丙○○身體所受之傷勢多處，
    術後仍需復健治療；其餘原告庚○○、甲○○、乙○○、戊
    ○○、己○○及丁○○則分別為因夫君、愛子、慈父受傷，
    擔心受怕，惟其程度不一（庚○○與丙○○之關係最密切，
    其次為甲○○及乙○○，戊○○、己○○及丁○○等兄弟尚
    年幼，感受較不強烈），及兩造之身分、地位、經濟狀況等
    一切情狀，認原告丙○○、庚○○、甲○○、乙○○、戊○
    ○、己○○、丁○○依序請求精神慰撫金500萬元、200萬元
    、150萬元、150萬元、100萬元、100萬元、100萬元，均尚
    屬過高，應依序酌減為50萬元、30萬元、20萬元、20萬元、
    10萬元、10萬元、10萬元，方屬公允。原告逾此範圍之精神
    慰撫金請求，均不應准許。
  (四)綜上小結，原告丙○○所得請求之醫療費用為32萬2,397元
    、不能工作期間之獎勵金損失為107萬1,371元、精神慰撫金
    為50萬元，合計189萬3,768元；原告庚○○、甲○○、乙○
    ○、戊○○、己○○、丁○○各得請求之精神慰撫金，依序
    為30萬元、20萬元、20萬元、10萬元、10萬元、10萬元。
五、次按給付無確定期限者，債務人於債權人得請求給付時，經
    其催告而未為給付，自受催告時起，負遲延責任。其經債權
    人起訴而送達訴狀者，與催告有同一之效力；又遲延之債務
    ，以支付金錢為標的者，債權人得請求依法定利率計算之遲
    延利息；應付利息之債務，其利率未經約定，亦無法律可據
    者，週年利率為5%，民法第229條第2項、第233條第1項前段
    及第203條分別定有明文。被告經原告起訴請求賠償上開損
    害而未為給付，原告自得依上開規定，請求被告加付遲延利
    息。從而原告依侵權行為損害賠償之法律關係，請求被告給
    付原告丙○○189萬3,768元、原告庚○○30萬元、原告甲○
    ○及乙○○各20萬元、原告戊○○、己○○及丁○○各10萬
    元，及均自起訴狀繕本送達之翌日即97年8月18日（97年8月
    7日寄存送達於基隆市警察局第三分局百福派出所，送達證
    書見附民卷第49頁，依民事訴訟法第138條第2項規定，自寄
    存之日起，經10日發生效力）起至清償日止，按週年利率5%
    計算之利息，洵屬有據，應予准許。原告逾上開範圍之請求
    ，不應准許，應予駁回。上開就原告丙○○之請求應予准許
    部分，原告丙○○陳明願供擔保請准宣告假執行，核無不合
    ，爰酌定相當擔保金額予以准許。至原告丙○○敗訴部分，
    其假執行之聲請即失所附麗，應併予駁回。又本判決所命關
    於被告對原告庚○○、甲○○、乙○○、戊○○、己○○、
    丁○○等人之給付，均未逾150萬元，本院判決後不得上訴
    第三審，無庸為假執行之宣告。原告庚○○、甲○○、乙○
    ○、戊○○、己○○、丁○○聲明願供擔保請准宣告假執行
    ，尚乏所據，應予駁回。
六、本件事證已臻明確，兩造其餘攻擊、防禦方法及所提證據，
    經逐一審酌後，認均與判決結果無涉，不再論述，併予敘明
    。
七、據上論結，本件原告之訴為一部有理由，一部無理由，依民
    事訴訟法第79條、第85條第1項但書、第390條第2項，判決
    如主文。
中    華    民    國    98    年    12    月    8     日
                    民事第十四庭
                        審判長法  官  林金村
                              法  官  李慈惠
                              法  官  王麗莉
正本係照原本作成。
如不服本判決，應於收受送達後20日內向本院提出上訴書狀，其
未表明上訴理由者，應於提出上訴後20日內向本院補提理由書狀
（均須按他造當事人之人數附繕本）上訴時應提出委任律師或具
有律師資格之人之委任狀；委任有律師資格者，另應附具律師資
格證書及釋明委任人與受任人有民事訴訟法第466條之1第1項但
書或第2項（詳附註）所定關係之釋明文書影本。
中    華    民    國    98    年    12    月    8     日
                              書記官  余姿慧
附註：
民事訴訟法第466條之1（第1項、第2項）：
對於第二審判決上訴，上訴人應委任律師為訴訟代理人。但上訴
人或其他法定代理人具有律師資格者，不在此限。
上訴人之配偶、三親等內之血親、二親等內之姻親，或上訴人為
法人、中央或地方機關時，其所屬專任人員具有律師資格並經法
院認為適當者，亦得為第三審訴訟代理人。

司法院資訊處製作；財團法人民間司法改革基金會備份。
